最高法院民事判決　　　　　　　　　　111年度台上字第537號
上　訴　人　科技部中部科學園區管理局
 
法定代理人　許茂新
訴訟代理人　陳奕勳律師
上　訴　人　國登營造股份有限公司
 
法定代理人　邱翠蓮
訴訟代理人　周志羽律師
上列當事人間請求給付工程款事件，兩造對於中華民國110年10
月13日臺灣高等法院臺中分院第二審更審判決（109年度建上更
一字第17號），各自提起上訴及一部上訴，本院判決如下：
    主  文
原判決關於駁回㈠上訴人國登營造股份有限公司請求上訴人科技
部中部科學園區管理局給付新臺幣貳仟叁佰叁拾玖萬陸仟貳佰伍
拾伍元本息之訴及追加之訴，㈡上訴人科技部中部科學園區管理
局對於命其給付上訴人國登營造股份有限公司新臺幣貳仟伍佰玖
拾叁萬陸仟肆佰伍拾元本息之上訴，暨各該訴訟費用部分廢棄，
發回臺灣高等法院臺中分院。
    理  由
    本件上訴人國登營造股份有限公司（下稱國登公司）主張：
伊與對造上訴人科技部中部科學園區管理局（下稱中科局）於民
國94年2月25 日簽訂中部科學工業園區臺中基地污水放流管線工
程第二標工程（下稱系爭工程）採購契約（下稱系爭契約），約
定同年3月16日前開工，工期780日曆天，原定96年5月4日竣工。
嗣因地方民眾抗爭等原因，經中科局核定展延工期共1177日曆天
，伊已於99年8月1日完工、100年3月15日驗收合格。伊因工期展
延致增加費用新臺幣（下同）4679萬2511元，依民法第490 條、
第491條及第227條之2規定，另於二審追加依系爭契約第21 條第
10項約定，擇一請求中科局如數給付。又伊依圖號SW-5.02之PCC
P 管溝開挖斷面示意圖（下稱系爭斷面圖），施作系爭工程開挖
及回填體積，該部分工程款應按其寬度4.8 公尺計價，惟中科局
僅以寬度4.5或4.65公尺計價，短付工程款275萬7165元，與伊應
向中科局價購土方21萬6971元抵銷後，伊得依系爭契約請求再給
付254萬194元。爰依上開法律關係，求為命中科局給付4933萬27
05元，及其中254萬194元自102年12月11日，另4679萬2511 元自
判決確定翌日起算法定遲延利息之判決（未繫屬本院部分，不另
贅述）。
    中科局則以：依系爭工程施工規範約定，國登公司應負擔停
工所需維護、風險負擔及為完工所支出等費用。另依國登公司投
標時所提服務建議書，已就將來發生居民抗爭、管線遷移及颱風
等問題提出應對方式，系爭工程展延原因非兩造締約時所不能預
料，且第1、2次居民抗爭而展延工期時，國登公司尚未進場施工
，不得請求展延工期報酬，否則有違本件以最有利標決標之目的
，亦不合情事變更原則。國登公司於原法院更審程序中，始追加
依系爭契約第21條第10項規定請求，已罹於時效。縱國登公司因
展延工期而增加成本，伊亦受有損失，應由兩造各負擔一半。兩
造就開挖及回填數量之計算，已約定以設計圖說之開挖計價線或
依工程司指示之開挖數量為準，非現場丈量之結果，且圖號GT-2
02之開挖擋土支撐平面示意圖（下稱系爭平面圖）所載開挖寬度
「D+160cm」，該D係指污水管管徑，以污水管外徑285 公分計算
開挖寬度為445公分，兩造合意以平均寬度4.5公尺計量，伊並未
短付工程款等語，資為抗辯。
    原審廢棄第一審所為命中科局給付國登公司逾2593萬6450元
（確定部分除外）本息部分之判決，改判駁回國登公司該部分（
即2339萬6255元）之訴，其餘部分判予維持，駁回中科局其餘上
訴及國登公司追加之訴，無非以：㈠關於展延爭議部分：兩造於
94年2月25日簽訂系爭契約，約定工程總價為9億5580萬元，工期
780日曆天，原應於96年5月4 日竣工。嗣因污水管沿線居民抗爭
、颱風、春節及選舉期間禁止挖掘道路、辦理管線遷移等原因展
延工期共1177日曆天，而於99年8月1日完工，並已驗收完畢。國
登公司投標時所提服務建議書，固就將來發生居民抗爭、管線遷
移及颱風等問題提出應變計畫或因應對策；系爭契約施工規範第
一章第2.3.2節第⑹E項、第1.1.1⑹條、第2.1.1條亦課以國登公
司無論任何原因造成工程暫停時，應對施工區內負擔工程各項維
護費用之責任，惟僅於該公司合理可預期之停工期間始能適用。
上開展延工期之事由，均不可歸責於兩造，國登公司縱於締約時
可預見停工原因，但實際展延工期達1177日曆天，幾近原訂工期
之1.5 倍，顯非其於締約時所得預料而採取合理措施，若責由其
負擔因此增加之全部費用，顯失公平，自得依民法第227條之2規
定聲請增加費用。查國登公司因工期展延增加費用共為4818萬44
14元〔含⑴相關人力薪資581萬1000元、⑵實際支付費用3461萬4
359元、⑶工程綜合保險（含鄰屋倒塌龜裂責任險等）313萬6257
元、⑷擋土支撐措施費用247萬919元及⑸租地補助費215 萬1879
元〕，經扣除國登公司同意扣減之139萬1903元後為4679 萬2511
元。審酌國登公司未舉證證明中科局因工期展延獲有利益，中科
局於公共工程委員會採購申訴審議委員會（下稱申訴委員會）調
解期間，表示就其中2495萬4875元，不予爭執，該委員會乃建議
以該金額給付國登公司；第一審法院囑託台灣省土木技師公會（
下稱系爭公會）鑑定所作成之鑑定報告（下稱系爭鑑定報告）亦
認該項費用由兩造各自承擔一半，較為公平。是國登公司因展延
工期增加之工程費用4818萬4414元，經扣除其同意扣減之139 萬
1903元後，得請求中科局給付其半數即2339萬6256元。又國登公
司於第一審僅主張依民法第490條及第491條、第227條之2之規定
擇一請求該項費用，直至109年3月6 日始於原審追加依系爭契約
第21條第10項「因非可歸責於廠商之情形，機關通知廠商部分或
全部暫停執行，得補償廠商因此而增加之必要費用」之約定為請
求，並據中科局為時效抗辯，依民法第127條第7款規定，其請求
權已罹於時效。㈡計量不足爭議部分：依系爭工程施工規範第02
316章第4.1.1條及第02317章第4.1.1條之約定，可知兩造就系爭
工程構造物開挖及回填數量之計算，係約定以設計圖說所示之開
挖計價線或依工程司指示之開挖數量為計算依據。然上開約定所
指「設計圖」為何，兩造主張不一，國登公司主張應為系爭斷面
圖所示寬度4.8 公尺，中科局則稱應依系爭平面圖所示開挖寬度
D+160公分，其中D為污水管外徑285公分，即以445公分計算。參
以系爭工程施工規範第02316章第4.1.3條及第02317章第4.1.2條
⑵、⑶及施工規範第02531章污水管線第4.1小節計量第4.14條，
均約定依「設計圖……斷面」計量，核與系爭斷面圖之圖名有「
斷面」等字相符，反觀系爭平面圖之圖名則無此記載；國登公司
及監造單位工程師於97年11月18日共同丈量明挖段T1至T2之開挖
寬度為4.43公尺，雖與中科局主張之寬度相當，然依「管線開挖
擋土措施剖面示意圖」有關明挖段污水管開挖一覽表之記載，污
水管管徑皆為240公分（其中管徑2400部分之「M」應係誤載，應
為2400「mm」即240cm），則依系爭平面圖所示開挖寬度為400公
分，與上述4.43公尺相去甚遠，自非可採，中科局復未提出相關
資料佐證D為污水管之「外徑285公分」而非「內徑240 公分」，
其主張開挖寬度應依系爭平面圖為445 公分云云，仍屬有疑。系
爭斷面圖記載寬度為 4.8公尺 ±等語，係因受限於地形及地質，
實際開挖寬度有部分超過或少於4.8 公尺，為便於計量，乃約定
按4.8公尺計價並依現況調整，尚難以國登公司係按開挖寬度4.5
公尺製作估驗文件，逕謂兩造合意以4.5 公尺為計價寬度。系爭
公會補充鑑定結果，亦根據地質土壤因素等，研判現場必有部分
寬度大於4.8公尺，堪信系爭斷面圖所載「 4.8m ±」，較符合工
程實務之運作情形，得採為驗收計量之標準。本件監造單位未詳
實計算開挖回填體積，系爭鑑定報告及補充鑑定結果亦認：依慣
例驗收時會以固定長度，量測最小寬度及最大寬度以為估算計價
基準，而以平均值〔（最小寬度+最大寬度）/ 2 〕×長度為結算
計價數量。故系爭工程明挖段開挖寬度及回填計價線寬度應以4.
65公尺〔（4.8＋4.5）/2＝4.65〕為計價寬度較合理等語，是國
登公司主張中科局短計工程款275萬7165 元（含品管、包商利潤
及營業稅等間接費用），其計價寬度未逾「4.8m ±」之約定，即
無不合。系爭工程「營建剩餘土石方資源挖運利用及處理費」總
價850萬5321元，中科局得依系爭契約第3條第2 款約定，以國登
公司應向其價購之剩餘土方計21萬6971元，與上開計量不足工程
款抵銷，是國登公司尚得請求給付254萬194元。㈢從而國登公司
依民法第227條之2規定及依承攬契約之法律關係，分別請求給付
展延工期補償2339萬6256元及計量不足工程款254萬194元，合計
2593萬6450元本息，為有理由，應予准許，逾此之請求，則屬無
據等詞，為其判斷之基礎。
    惟查：㈠關於展延爭議部分：國登公司投標時所提服務建議
書，已就將來發生居民抗爭、管線遷移及颱風等問題提出對應方
式，上開展延工期之事由，為兩造締約時所得預料；系爭契約施
工規範第一章第2.3.2節第⑹E項、第1.1.1⑹條、第2.1.1條約定
，課以國登公司任何原因造成工程暫停時，應對施工區內負擔工
程各項維護費用，於合理可預期之停工範圍內有適用，乃原審所
認定。則上開展延之工期1177日曆天，是否均超出國登公司締約
時之合理預期？倘有部分停工原因或日數，為國登公司締約時即
可合理預期者，則關於因此增加之費用，是否不應由其依上述約
定自行負擔？原審未詳加勾稽明晰，逕謂因展延工期增加之費用
，均有情事變更原則之適用，已嫌速斷。次按機關與廠商因履約
爭議未能達成協議，向申訴委員會申請調解而不成立，如申請人
於調解不成立證明書送達後10日之不變期間內起訴者，視為自申
請調解時，已經起訴，此觀政府採購法第85條之1第3項準用民事
訴訟法第419條第3項規定自明。此所稱視為自申請調解時，已經
起訴，係指起訴所為之聲明及主張之訴訟標的而言。查國登公司
前因系爭工程履約爭議，於101年7月31日就展延工期增加費用之
爭議申請調解，其申請書記載：「申請人（即國登公司）於履約
過程中陸續發生……工期展延所致相關費用增加……等爭議，申
請人至少得向他造當事人（即中科局）請求給付9999萬9999元，
爰依法提出本件申請」等語（見原審更一卷㈡第243至244頁），
嗣於103年2月5 日提出起訴狀主張：「就被告應給付原告『工期
展延期間關聯成本』之費用共計7754萬2513元，……依民法第49
0條第1項及第491條第1項規定，原告就因工期展延額外進行工作
所衍生之『時間關聯成本』，得請求被告給付承攬報酬」等語（
見一審卷㈠第6至8頁），已表明本於承攬契約之法律關係請求展
延工期增加之承攬報酬，且未逾其申請調解請求之金額。原審既
認系爭契約第21條第10項之請求權，應適用民法第127條第7款所
定時效期間，似亦認其具有承攬報酬請求權之性質，則國登公司
於109年3月6日原法院更審程序主張依系爭契約第21條第10 項之
約定為請求，究係訴之追加？或僅就其起訴主張之訴訟標的（本
於系爭契約所生承攬報酬請求權）補充事實及法律上之陳述而已
？倘屬後者，則能否謂國登公司係直至109年3月6 日始依系爭契
約第21條第10項約定起訴，其依此為請求部分，已罹於時效？即
非無斟酌之餘地。㈡計量不足爭議部分：查系爭契約第3條第2項
、第3項、第4條第2 項分別約定：「……契約價金繳交依實做工
程數量辦理結算」、「依實際施作或供應之項目及數量結算，以
契約中所列履約標的項目及單價，依完成履約實際供應之項目及
數量給付……」、「契約所附供廠商投標用之工程數量清單，其
數量為估算數，除另有規定者外，不應視為廠商完成履約所須供
應或施作之實際數量」，可知系爭工程結算金額，係依據實際施
作數量，按約定之履約項目單價核算，是於國登公司完成履約實
際施作數量逾原約定施作數量時，中科局始就其不足額工程款負
給付義務。關於兩造約定之系爭工程明挖段寬度及回填計價線寬
度為若干，中科局於事實審一再辯稱：應以系爭平面圖所列寬度
即D+160，D以污水管「外徑285公分」計算，即為445公分等語（
見一審卷㈤第74頁、原審上字卷第31頁），並聲請原法院函請鑑
定人針對上開D 應以內徑或外徑計算，為補充說明等語（見原審
更一卷㈠第262至263頁），乃原審未調查釐清，復未說明不予調
查及上開D 應以內徑而非以外徑計算之理由，徒憑系爭工程「管
線開挖擋土措施剖面示意圖」明挖段污水管開挖一覽表所列管徑
，遽認D為「內徑240公分」，而否採其抗辯，已嫌速斷。次查原
審一方面認系爭斷面圖所載寬度「4.8m ±」，較符合工程實務之
運作情形，得採為驗收計量之標準；另一方面則參採系爭鑑定報
告及補充鑑定結果之意見，認依慣例驗收時會以固定長度，量測
最小寬度及最大寬度以為估算計價基準，而以平均值〔（最小寬
度+最大寬度）/2〕×長度為結算計價數量，故以「4.65 公尺」
為合理等語，非但就驗收計價之寬度究應以「4.8m±」或「4.65
」公尺為準，前後論述不一，甚至將約定施作寬度與實際施作寬
度混為一談，亦有疏略。原審既謂系爭斷面圖所載寬度「4.8m ±
」僅為便於計價所訂標準而已，則能否不問實際施作情形如何，
逕以此作為驗收計價之基準？已非無疑；且倘實際施作寬度為4.
8 公尺，何以國登公司於其製作之估驗計價單，仍填載開挖寬為
4.5或4.65 公尺，並據以核算請領之估驗款（原審更一卷㈠第88
頁、第91至98頁）？如實際施作寬度僅4.65公尺，何以國登公司
仍得請求給付按4.8 公尺核算之不足工程款？尤滋疑義。此攸關
計量不足工程款金額之認定，並經本院前次發回指明應予釐清，
乃原審恝置不論，逕為不利中科局之認定，並有可議。㈢兩造上
訴論旨，各自指摘原判決上開不利於己部分不當，求予廢棄，均
為有理由。
    據上論結，本件兩造上訴均為有理由。依民事訴訟法第 477
條第1項、第478條第2項，判決如主文。 
中    華    民    國   111    年    7     月    21    日
                      最高法院民事第二庭
                          審判長法官  高  孟  焄  
                                法官  彭  昭  芬  
                                法官  蘇  芹  英  
                                法官  徐  福  晋  
                                法官  邱  璿  如  
本件正本證明與原本無異
                                      書  記  官  
中    華    民    國   111    年    7     月    26    日